【裁判字號】    88,重訴,107
【裁判日期】    891212
【裁判案由】    清償借款
【裁判全文】
臺灣屏東地方法院民事判決  八十八年度重訴字第一○七號
    原      告  華南商業銀行股份有限公司
    法定代理人  許德南
    訴訟代理人  黃紋彪
                張俊華
    被      告  乙○○○
                            居.
                            .
                丙○○      住.
                            居.
                            .
                甲○○      住.
    右  一  人
    訴訟代理人  張  寧律師
    複  代理人  陳純青律師
右當事人間請求清償借款事件，本院判決如左：
    主    文
被告乙○○○與被告丙○○應連帶給付原告新台幣捌佰陸拾萬元，及分別自如附表所
示之日起至清償日止，各按如附表所示之年息計算之利息，並各自如附表所示之日起
至清償日止，逾期六個月內者，按各上開利率百分之十，逾期超過六個月者，按各上
開利率百分之二十計算之違約金。
原告其餘之訴及其餘假執行之聲請均駁回。
訴訟費用由被告乙○○○、被告丙○○連帶負擔。
本判決第一項於原告以新台幣貳佰捌拾陸陸仟陸佰元或同額之中華民國中央政府建設
公債八十四年度甲類第一期債票為被告乙○○○、被告丙○○供擔保後，得假執行。
    事    實
甲、原告方面：
一、聲明：求為判決除假執行擔保金額外，及被告乙○○○與丙○○、甲○○應連帶
    給付原告新台幣（下同）三百六十萬元，及分別自如附表第一至第七筆借款金額
    所示之日起至清償日止，各按如附表第一筆至第七筆金額所示之年息計算之利息
    ，並分別自如附表第一至第七筆金額所示之日起，逾期六個月內者，按各上開利
    率百分之十，逾期超過六個月者，按各上開利率百分之二十計算之違約金外，餘
    如主文所示。
二、陳述：
（一）、被告乙○○○以其餘被告為連帶保證人，於民國八十七年十月二十日向原告
        借用如附表第一至第七筆所示之金額，並約定如附表第一至第七筆所示之利
        息及違約金，被告乙○○○又以被告丙○○為連帶保證人，於八十七年十月
        十三日起向原告借用如附表所第八至第十二筆所示之金額，並約定如附表第
        八至第十二筆所示之利息及違約金，茲因附表所示編號一、四、五、六等四
        筆借款均已屆清償期，依授信約定書中第七條第一款之約定，任何一宗債務
        不依約付息或清償本金時，當即喪失期限利益，所有債務均視為全部到期，
        屢向被告催討，均置之不理，本利迄未清償，為此提起本件訴訟。
（二）、對被告乙○○○、及甲○○部分係依據借款契約請求，被告丙○○部分係依
        據保證契約請求，復改稱對甲○○部分係依據保證契約請求，並非依借款契
        約請求。
（三）、原告所提出之借據十二紙之借款日期雖均記載為八十七年間，惟實際各筆最
        初借款日期分別為八十三年五月及八十四年間，借款後於各筆到期日皆無清
        償，僅以展期方式陸續辦理展期至今，故原狀中之借款日即為本次附表中各
        筆最後展期日，而原告於八十三年及八十四年間所使用之授信約定書第二條
        約定內容與被告甲○○於七十一年所簽之約定書中第二十四條相當。
（四）、又根據銀行之作業方式，只要客戶所拿之印鑑相同，借據上之印章不須保證
        人親自蓋章，依據七十一年第二十四條規定亦無須對保。故七十一年有請被
        告到場辦理對保，但延期後被告即無庸再到銀行辦理。此係因實務上作法為
        便利借款戶爭取時效及免除借款戶及連帶保證人之不便，故借款戶及連帶保
        證人均事先親自於授信約定書上之對保簽章欄簽名對保定留存印鑑，約定以
        後各項借款之（含展期）往來皆以該留存印鑑為憑，即可受理授信業務，故
        借款戶及連帶保證人於授信約定書之對保簽章欄親自簽名對保，原告即可依
        留存印鑑章授信業務，而無須借款戶及連帶保證人於授信申請及借據上親自
        簽名。
（五）、被告甲○○承認授信約定書之簽名之真正，而該約定書並未無記載只擔保被
        告乙○○○借款一百萬元之文義，且被告可通知原告終止其保證責任，但原
        告至今均未接獲被告終止保證責任之通知之意思表示，依授信約定書第二十
        四條規定，在未為變更或註銷留存印鑑前與原告所為之交易，被告皆願負責
        。
（六）、又被告甲○○於八十八年六月十五日向原告聲請變更印鑑及簽立更新授信約
        定書，約定於八十八年六月十五日啟用新印鑑，而且被告甲○○同意承認更
        換原留存印鑑前用舊印鑑所訂之留存原告各種契約或憑證等仍繼續有效，足
        證其對借款事知曉甚明。且被告甲○○表示承認此債才會更換印鑑，如不承
        認，無更換之必要。
三、證據：提出借據十二件、約定書四件、更換印鑑申請書一件、授信申請書五十四
    件為證。
乙、被告方面：
一、被告乙○○○、丙○○方面：
    被告乙○○○、丙○○未於言詞辯論期日到場，亦未提出書狀作何聲明或陳述。
二、被告甲○○方面：
一、聲明：駁回原告之訴及其假執行之聲請，如受不利判決，願供擔保免為假執行。
二、陳述略稱：
（一）、被告甲○○並未在系爭借據上簽名及蓋章，七十年之約定書內之簽名是由被
        告甲○○本人所簽，印章是授權乙○○○所刻，由被告甲○○擔保乙○○○
        借款一百萬元，此筆借款已清償，被告甲○○除此筆借款外，並未再擔保乙○○○其餘借款，故否認原告所提借據中簽名及印章之真正。
（二）、不同意原告為訴之變更或追加，原告主張依借貸關係請求被告給付，惟查兩
        造間並無任何借貸關係，原告依借貸關係求償即無理由。
（三）、否認原告所稱更換印鑑是表示承認債務之說法，乃係為免損失更擴大而更改
        印鑑。
（四）、原告雖以依約定書條款第二十四條主張只要印文相符，被告即應負清償責任
        ，惟該條款應不生效力，民法關於表現代理之規定，尚有嚴格之要件，該約
        定書第二十四條完全無限制，創造了比表現代理更寬鬆的規定。且該條款豁
        免原告對保、查核之責任，亦未課以任何注意義務，預先排除原告故意或重
        大過失責任，違反民法第二二二條之規定。又該條款預先排除原告之侵權行
        為的可能與責任；原告依此條款，故意不為對保，查核，亦不通知被告，顯
        有權利濫用之實，違法民法第一百四十八條之規定。
（五）、該約定書係一定型化契約，若解釋上有不明確，則應為有利被告之解釋，按
        本件借款中，若有自七十一年展期而來之借款，或者尚有使用同一印鑑即得
        展期之餘地，唯系爭七筆借款均係新債務，原告當無免除對保、查核責任之
        理，即該條款之解釋不能擴及新債務之發生；且該約定書內容複雜，字體又
        小，而該條款又置於其中，被告並無機會細讀，被告既不瞭解約定書之內，
        自無意思表示一致之可言；又該條款之約定預先排除原告使用人之過失。
（六）、又該條款絕對不公平於被告，顯係乘被告急迫、輕率、無經驗所為之給約定
        ，其有背於公序良俗及誠實信用之方法至為顯然。
（七）、依兩造於八十八年六月十五日所簽訂之授信約定書第十三條約定：「立約人
        所保證之債務，如貴行允許主債務人延期清償或分期清償時，應即以書面通
        知立約人」按原保證債務若予延長，原告尚需負書面通知保證人之責任，否
        則不生保證之效力，何況本件是新債務之發生，舉輕明重，自無不得通知即
        得生效之理，原告既從未履行對保及通知被告之義務，兩造間自不生借貸或
        保證之關係。
 （八）當初簽約之意即為擔保七十一年間所借款，且十餘年未與原告銀行有何交易
       往來。
三、證據：未提出任何證據資以為證。
    理  由
甲、程序方面：
（一）按訴狀送達後，原告不得將原訴變更或追加他訴，但請求之基礎事實同一者，
      不在此限。民事訴訟法第二百五十五條第一項但書第二款定有明文。本件原告
      對被告甲○○原依據借款法律關係請求，嗣後變更為依據連帶保證法律關係請
      求，以該請求權所依據之基礎事實為同一，參酌前揭法條規定意旨
      ，原告此部份變更於法有據，應予准許，合先陳明。
（二）本件被告乙○○○、林勝利經合法通知未於言詞辯論期日到場，核無民事訴訟
      法第三百八十六條列各款情形，應依原告之聲請，由其一造辯論而為判決。
乙、得心證之理由：
一、被告乙○○○、林勝利部份：
    本件原告主張之事實，業據其提出與所相符之借據十二件、約定書四件、授信申
    請書五十四件為證，被告乙○○○、林勝利復未到場爭執或提出書狀予以否認，
    原告就此部份主張自堪信為真實。
二、被告甲○○部份：
（一）兩造對於七十一年間被告甲○○曾為被告乙○○○借款七十萬元擔任連帶保證
      人，而該筆借款業已清償等事實均不爭執，自堪信為真實。又兩造對於七十一
      年所簽約定書中被告甲○○簽名之真正亦不爭執，自可認為真實，而被告對於
      所蓋用之印章亦自認當時確實同意被告乙○○○代刻蓋用等情，是原告提出之
      七十一年八月九日約定書上所留存之印鑑亦足認為真正，原告主張該份約定書
      確實為兩造合意所約定堪信屬實。
（二）本件原告起訴主張被告甲○○因於七十一年簽訂約定書為被告乙○○○擔任連
      帶保證人，依據該約定書第二十四條約定，係指被告同意以該留存原告銀行之
      印鑑為其後任何交易往來所使用之印鑑，雖七十一年間所擔保之借款業已清償
      ，惟被告無通知原告停止使用該留存之印鑑，而依據銀行作業方式，第一次交
      易經本人親自對保後，之後任何往來交易均毋須再對保，故被告乙○○○其後
      於八十三年五月及八十四年間借款使用與該留存之印鑑相同，原告即認定被告
      甲○○同意擔任連帶保證人而無對之通知或為對保手續，而所提出之借據十二
      紙之借款日期記載為八十七年間，係因同意被告乙○○○清償期日屆至均無清
      償而原告同意其展期清償之結果，而原告於八十三年及八十四年間所使用之授
      信約定書第二條約定內容與被告甲○○於七十一年所簽之約定書中第二十四條
      相當，此係因實務上作法為便利借款戶爭取時效及免除借款戶及連帶保證人之
      不便，故借款戶及連帶保證人均事先親自於授信約定書上之對保簽章欄簽名對
      保定留存印鑑，約定以後各項借款之（含展期）往來皆以該留存印鑑為憑，即
      可受理授信業務，故借款戶及連帶保證人於授信約定書之對保簽章欄親自簽名
      對保，原告即可依留存印鑑章授信業務，而無須借款戶及連帶保證人於授信申
      請及借據上親自簽名，且被告甲○○承認授信約定書之簽名之真正，而該約定
      書並無記載只擔保被告乙○○○借款一百萬元之文義，原告至今均未接獲被告
      終止保證責任之通知之意思表示，依授信約定書第二十四條規定，在未為變更
      或註銷留存印鑑前與原告所為之交易，被告皆願負責，且借據上之印章均與七
      十一年所留存印鑑相符，被告甲○○又於八十八年六月十五日向原告聲請變更
      印鑑及簽立更新授信約定書，約定於八十八年六月十五日啟用新印鑑，且同意
      承認更換原留存印鑑前用舊印鑑所訂之留存原告各種契約或憑證等仍繼續有效
      ，足證其知借款一事而願為連帶保證人等語。
（三）被告甲○○則以：雖七十一年之約定書上確實親自簽名擔任連帶保證人，但所
      蓋印章則係被告乙○○○所刻所蓋，且該筆借款早已清償，原告所提出借據上
      簽名均非本人所簽，至於印章肉眼並無法辨識與七十一年間所留存印鑑是否相
      同，而八十八年所簽授信約定書則是為避免損害擴大發生，非同意該借款債務
      ，而七十一年所簽約定書中第二十四條及八十八年所簽授信約定書第二條預先
      免除原告對保、查核之責任，亦無課予注意義務，預先排除原告故意或重大過
      失之責任，違反民法第二百二十二條規定，且創設比表見代理更寬鬆之規定，
      更排除原告侵權行為責任發生之可能，又原告依該條款故意不為對保、查核並
      通知被告，亦屬權利濫用違反民法第一百四十八條規定，又該約定書係一定型
      化契約，印刷字體小、內容複雜、該條款置於其中被告無法細讀，被告不解契
      約內容無意思表示一致可言，且趁被告急迫輕率無經驗而訂立對被告既不公平
      ，又違公序良俗及誠信原則，應無效等語資為抗辯。是本件主要爭點為兩造間
      七十一年間所簽訂約定書第二十四條約定之效力究為何？被告究否應對新發生
      之借款債務負連帶保證人之責任？
（四）按依照當事人一方預定用於同類契約之條款而訂定之契約，為左列各款之約定
      ，按其情形顯失公平者，該部份約定無效：一、免除或減輕預定契約條款之當
      事人之責任者；二、加重他方當事人之責任者；三、使他方拋棄權利或限制其
      行使權利者；四、其他於他方當事人有重大不利益者。民法第二百四十七條之
      一定有明文。次按修正之民法第二百四十七條之一之規定，於民法債編修正施
      行前訂定之契約，亦適用之。民法債編施行法第十七條第一項亦定有明文。而
      民法債編修正條文及本施行法修正條文自中華民國八十九年五月五日施行，前
      揭施行法第三十六條復定有明文。而上開民法第地二百四十七條之一係八十八
      年四月二十一日增訂公布，施行日期自八十九年五月五日開始施行，且依據民
      法債編施行法前揭第十七條第一項規定可知，該條規定溯及既往適用於八十九
      年五月五日法規增訂施行前已訂定之該類契約，而考其立法意旨係因當事人一
      方預定契約之條款，而由需要訂約之他方，依照該項預定條款簽訂之契約，學
      說上名之曰『附合契約』，此類契約，通常由工商企業者一方，預定適用於同
      類契約之條款，由他方依其契約條款而訂定之。預定契約條款之一方，大多為
      經濟上較強者，而依其預定條款訂約之一方，則多由經濟上之較弱者，為防止
      契約自由之濫用及維護交易之公平，列舉四款有關他方當事人利害之約定，如
      按其情形顯失公平者，明定該部份之約定無效，至於所謂按其情形顯失公平者
      ，係指依契約本質所生之主要權利義務，或按法律規定加以綜合判斷而有顯失
      公平之情形者而言。
 （五）原告主張被告甲○○應對附表第一至第七筆借款負連帶保證人之責，固據其
       提出借據七紙、授信申請書四十六紙、七十一年八月九日約定書、八十八年
       六月十五日授信約定書各一紙為證，被告對前揭借據上之簽名與印章均否認
       其真正，並否認應依照七十一年所定約定書第二十四條約定負連帶保證人。
       而自兩造於七十一年間所定約定書第二十四條第一項約款內容而觀，原告一
       方所定約款係『舉凡使用於貴行往來之各種票據、借據及其他一切憑證、文
       件上之印文，貴行以肉眼認為與立約人留存於貴行之任一印鑑相符而為交易
       時，即視為立約人所為之有效法律行為，立約人願負一切責任，絕無異議。
       』，如探究該約款之本質，依照原告解釋該條款之意毋寧係預先由留存印鑑
       之契約當事人對於不確定何時發生、不知種類為何、不知內容約定為何之法
       律行為，預先為同意之意思表示。因同意之結果，印鑑名義人，可能因票據
       成上之印鑑而成為票據上債務人，發生票款給付義務，因為借據上之印鑑可
       能發生消費借貸法律關係，負有借款給付義務，因保證書上之印鑑可能發生
       保證法律關係，對所擔保之借款人發生履行給付責任等主要契約義務；而前
       述情形如依照原告所述銀行作業方式嗣後不須再行查核、或對保，均可直接
       對印鑑名義人發生債務關係，而當事人均無從置喙一語，惟按民法第九十八
       條規定，解釋意思表示應探究當事人之真意，不得拘泥於所用之辭句。兩造
       所定之約款係原告一方依照其企業經營需要而訂定，本質上符合前述『附合
       契約』之義。一般契約當事人簽訂之際，或無從細讀，或迫於情勢之逼，本
       即不易有拒絕之餘地，如依照原告解釋該條款並參考原告所述之銀行作業方
       式，舉凡第一次與原告銀行交易之者，依照其慣行方式均會要求客戶簽名並
       留存印鑑並為對保程序，其目的無非確定契約當事人之真意與確保簽名及印
       章之真正，然如探究契約當事人之真意，多數契約當事人簽約之際莫不求能
       迅速取得借款而同意簽訂約定書，至於內容條款為何，是否瞭解契約條款即
       拒絕簽訂或無法拒絕或得商討條款之存廢，是否即為當事人確切之真意，均
       亟待商榷，而於契約當事人因需款周轉之情狀，對於貸與人提供簽定之定型
       化契約條款多無拒絕簽訂之餘地，亦無從商討何條款對其不利不應訂定，是
       於如此情狀下顯有訂約上之當事人地位失衡甚明，契約當事人居於經濟上弱
       勢地位，因而失去簽訂契約之公平地位，且該條款衡酌其內容亦可能產生如
       前述使契約當事人預先拋棄對可能發生前述種種契約主要義務之情況之契約
       訂立同意權及自主權，且限制契約當事人對自由訂立契約內容之權利，如此
       條款約定，衡諸前述民法第二百四十七條之一第三款規定之立法意旨，其使
       當事人拋棄或限制當事人行使自由訂約之權利，已符合法條顯失公平之情形
       ；又因該條款之約定，免除原告方面之查核、對保責任，亦符合該條第一款
       免除或減輕預定契約條款之當事人之責任，導致契約當事人間訂約地位失衡
       ，其顯失公平情況甚明。是以兩造間約定書雖簽定於七十一年間，但參酌民
       法債編施行法溯及既往適用之規定，其約款既導致當事人間訂約地位不公平
       ，該條款應認為無效，當事人自不受該約款之拘束，是以被告對原告所舉借
       款債務並無發生任何連帶保證契約之履行義務。
三、綜合上述，從而原告依消費借貸及連帶保證契約請求被告乙○○○、林勝利連帶
    給付如附表所示之借款，並自附表所示之各利息起算日起至清償日止，各按附表
    所示各筆之年息計算之利息，並自附表所示各筆之違約金起算日起至清償日止，
    逾期在六個月內者，按各筆金額前開利率百分之十，逾期超過六個月者，均按各
    筆金額上開利率百分之二十計算之違約金，為有理由，應予准許。至於被告甲○○所示之各筆借款及利息與違約金應與被告乙○○○、丙○○負連帶給付之責，
    於法無據，為無理由，應予駁回。
四、假執行之宣告：原告陳明願供擔保，請求宣告假執行，就其勝訴部份核無不合，
    茲酌定擔保金額，予以准許；敗訴部份原告之訴既經駁回，其假執行聲請亦失所
    附麗，應併予駁回。
五、本件判決基礎已臻明確，兩造其餘攻擊防禦及舉證，核與判決結果無影響，爰不
    另一一論述，附此敘明。
據上論結，本件原告之訴為一部有理由一部無理由，依民事訴訟法第三百八十五條第
一項前段、第七十九條但書、第八十五條第二項、第三百九十條第二項，判決如主文
。
中      華      民      國    八十九    年      十二      月    十二    日
                                    臺灣屏東地方法院民事第一庭
~B法      官  潘  快
右為正本係照原本作成。
如對本判決上訴，須於判決送達後廿日內向本院提出上訴狀。
~B法院書記官  胡世瑩
中      華      民      國    八十九    年      十二    月    二十七    日
附表：
~F0
~T48;
┌───┬──────┬───────┬───────┬──────────┐
│編號  │  款金額    │利率(年息)    │計息期間      │違約金              │
├───┼──────┼───────┼───────┼──────────┤
│１    │  拾萬元    │９．７０％    │自八八年一月二│起算日期同上，逾期  │
│      │            │              │              │在六月以內者，按上  │
│      │            │              │十日起至清償日│開利率百分之十，    │
│      │            │              │止            │逾期超過六個月者，  │
│      │            │              │              │按上開利率百分之二  │
│      │            │              │              │十計算違約金。      │
├───┼──────┼───────┼───────┼──────────┤
│２    │  拾萬      │９．７０％    │自八八年一月二│同右                │
│      │            │              │十日起至清償日│                    │
│      │            │              │止            │                    │
├───┼──────┼───────┼───────┼──────────┤
│３    │  拾萬      │９．５８％    │自八八年一月二│同右                │
│      │            │              │十日起至清償日│                    │
│      │            │              │止            │                    │
├───┼──────┼───────┼───────┼──────────┤
│４    │  拾萬      │９．５８％    │自八八年一月二│同右                │
│      │            │              │十四日起至清償│                    │
│      │            │              │日止          │                    │
├───┼──────┼───────┼───────┼──────────┤
│５    │  拾萬      │９．５８％    │自八八年一月二│同右                │
│      │            │              │十四日起至清償│                    │
│      │            │              │日止          │                    │
├───┼──────┼───────┼───────┼──────────┤
│６    │壹佰萬      │９．５８％    │自八八年二月二│同右                │
│      │            │              │十四日起至清償│                    │
│      │            │              │日止          │                    │
├───┼──────┼───────┼───────┼──────────┤
│７    │陸拾萬      │９．５８％    │自八八年二月二│同右                │
│      │            │              │十四日起至清償│                    │
│      │            │              │日止          │                    │
├───┼──────┼───────┼───────┼──────────┤
│８    │壹佰萬      │９．７５％    │自八八年一月十│同右                │
│      │            │              │三日起至清償日│                    │
│      │            │              │止            │                    │
├───┼──────┼───────┼───────┼──────────┤
│９    │壹佰萬      │９．７０％    │自八八年一月二│同右                │
│      │            │              │十日起至清償日│                    │
│      │            │              │止            │                    │
├───┼──────┼───────┼───────┼──────────┤
│１０  │壹佰萬      │９．７０％    │自八八年一月二│同右                │
│      │            │              │十日起至清償日│                    │
│      │            │              │止            │                    │
├───┼──────┼───────┼───────┼──────────┤
│１１  │壹佰萬      │９．７０％    │自八八年一月二│同右                │
│      │            │              │十日起至清償日│                    │
│      │            │              │止            │                    │
├───┼──────┼───────┼───────┼──────────┤
│１２  │壹佰萬      │９．７０％    │自八八年一月二│同右                │
│      │            │              │十日起至清償日│                    │
│      │            │              │止            │                    │
└───┴──────┴───────┴───────┴──────────┘


司法院資訊處製作；財團法人民間司法改革基金會備份。
